【裁判字號】    87,訴,2437
【裁判日期】    890125
【裁判案由】    貪污
【裁判全文】
臺灣高雄地方法院刑事判決                        八十七年度訴字第二四三七號
    公  訴  人  臺灣高雄地方法院檢察署檢察官
    被      告  丙○○
    選任辯護人  林慶雲
    選任辯護人  侯勝昌
    選任辯護人  楊靖儀
    被      告  己○○
    右一人
    選任辯護人  胡美慧
右列被告因貪污案件，經檢察官提起公訴（八十七年度偵字第七七四九、七二五二、
八二零三、一二八零七號），乙○判決如左：
    主  文
己○○與依據法令從事公務之人員，共同對於非主管或監督之事務利用身分圖利，處
有期徒刑貳年，褫奪公權伍年，緩刑肆年。共同所得財物新台幣伍拾萬元，應予追繳
發還丙○○，如全部或壹部無法追繳時，以其財產抵償之。
丙○○無罪。
    事  實
一、己○○係聯合勤務總司令部工程署（下稱聯工署）第二組工程官丁○（另由軍法
    單位審結）之女友，丁○為依據法令從事公務之人員，於民國八十五年四月間，
    因其身分之便得知其於八十四年間原來所承辦設計之「海軍魚叉飛彈二期廠區新
    建工程」，有浮編工程款（合計為新台幣一千一百二十一萬四千四百十元）之情
    形，依工程合約該署得以變更設計以減少工程數量，追繳工程款，減少國庫之損
    失，但因發包後變更設計追繳工程款屬該署施工管制組之權責，已非丁○職務，
    且該施工管制組並未簽報減少工程數量，丁○以其身分之便得知知此事後，於同
    年月趁前往工地之機會，向「海軍魚叉飛彈二期廠區新建工程」之承包商新宏興
    營造股份有限公司（下稱新宏興公司）之實際負責人丙○○透露上開工程浮編未
    予追究之情事，並要丙○○好好作。八十五年九月間，丙○○為答謝丁○透露此
    一消息，使其工程能多獲利之恩，乃透過天力工程顧問有限公司（下稱天力公司
    ）負責人甲○○（即丁○原來之同事，已退伍，未到庭另行通緝中），基於圖利
    之共同犯意，向丁○表示願以新台幣（下同）五十萬元致贈丁○，以答謝丁○透
    露前揭消息之恩。丁○即基於圖利自己之犯意給予答應，並將此事告知其女友己○○，己○○亦基於圖利丁○之共同犯意，於八十五年九月二十六日由甲○○先
    開具二十五萬元之支票一紙，在甲○○所開設之天力公司交予己○○收受，己○○為掩飾該犯罪所得之財物，乃將該二十五萬元編號第Ｗ0000000號之支
    票存入其開設在中國信託商業銀行松山分行第00000000000號帳戶內
    提示洗錢，由甲○○先墊付該款。丁○得手後，覺得甲○○一直未再交付餘款二
    十五萬元，乃於十一月間利用出差至高雄之機會，與己○○共同至新宏興公司向
    丙○○表明尚有餘款未收取之意，丙○○即於同年十一月六日自新宏興公司之關
    係企業，永宜豐建設股份有限公司（下永宜豐公司）在高雄區中小企業銀行儲蓄
    部第00000000號帳戶提款五十萬元後，以永宜豐公司名義匯款至己○○
    前開帳戶洗錢，丁○於收到該款後，即提二十五萬元返還甲○○前先墊付之答謝
    款。
二、案經法務部調查局高雄市調查處與北部地區機動工作組（下稱北機組）共同移送
    臺灣高雄地方法院檢察署檢察官偵查起訴
    理  由
壹、有罪部份
一、訊據被告己○○固坦承有接受甲○○之前揭二十五萬元之支票及丙○○有匯款五
    十萬元至其帳戶等情，但矢口否認有與丁○共同收賄及洗錢等犯行，辯稱；丁○
    叫我去甲○○那邊拿現金，他說是甲○○欠他的，又說丙○○匯進我帳戶之五十
    萬元是幫人家繪圖的錢云云。惟查，
    （一）、被告己○○於八十七年四月七日北機組訊問時已坦承：「丁○為接受廠
            商贈與之金錢而以其中國信託商業銀行松山分行之帳戶進出，以防他人
            及其太太發覺，及對丁○如何囑咐其向甲○○拿錢時，已向其表明是于
            明華轉達丙○○要給付之好處，且後來丙○○又匯了五十萬元至其帳內
            」等情不諱。其於偵查中接受訊問時亦坦承其知甲○○所交付之金錢是
            不正當的，怕留下紀錄，而甲○○竟簽發支票給付，才向丁○抱怨等語
            。再參諸八十五年九月二十六日丁○與被告己○○之電話通訊監察內容
            ，即可看出當天己○○前往天力公司向甲○○取款時即知該款為丁○收
            受之不法款項，然甲○○竟簽發支票為之，被告己○○乃向丁○抱怨這
            樣易被發覺之情，有電話通訊監察之譯文附卷可稽，益足證明被告邱瑞
            玲確係為掩飾丁○收受賄款之犯行，才提供其銀行帳戶供丁○進出金錢
            款項，及為丁○收取甲○○交付之圖利款項。核與丁○於八十七年三月
            二十八日及同年四月十五日在北機組所供承：被告丙○○為感謝其未辦
            理新宏興承包之海軍魚叉飛彈第二期庫房工程得標金之減付事宜，而經
            由甲○○向丁○表明要以五十萬元來表達謝意。後來甲○○通知其去拿
            錢時，其告知己○○原委後，請己○○去拿，本來是講好要用現金，但
            不知何故甲○○卻改用支票，且嗣後甲○○未再交付二十五萬元，丁○
            即再去高雄向丙○○訊問何以甲○○未再付餘款，經李茂森表示其會匯
            給即由己○○告訴丙○○其中國信託商業銀行松山分行之帳號等情相符
            。已足認被告己○○於收受甲○○所交付之二十五萬元支票之前，已經
            丁○告知筆款，係其利用聯工署工程官身分之便而圖利自己所得，被告
            己○○即基於與丁○共同圖利之犯意而收受所圖得之贓款，並以其銀行
            帳戶代為洗錢。其有共同圖利之犯行至明。
    （二）、前揭「海軍魚叉飛彈二期廠區新建工程」因材料數量計算錯誤致多編列
            預算一千一百二十一萬四千四百一十元招標發包，業經公訴人向聯勤總
            司令部查明，有該部八十七年五月二十五日八七家制字第０四０八號及
            同年九月十七日八七宛迅字第五六二五號函在卷可稽。此外，尚有上述
            WB0000000號支票、丙○○以永宜豐公司名義在高雄區中小企業
            銀行匯款至己○○帳內之匯款委託書、存款取款憑條及新宏興承包海軍
            魚叉飛彈第二期庫房工程契約影本在卷可資佐証。
    （三）、被告丙○○於偵審中雖一再辯稱所交付之五十萬元係借款云云，但具查
            無借款約定之相關字據等証據，其所辯顯不可採。
      綜上所述被告己○○所辯應係卸責之詞，不足採信，其與丁○等人共同利用耳
      分圖利之犯行，已臻明確堪以認定。
二、按八十一年七月十七日修正施行之貪污治罪條例第六條第五款，刑度為「五年以
    上有期徒刑，得併科新台幣一百萬元以下罰金」。上開條例已於八十五年十月二
    十三日修正公布，將第六條第一項第五款修正為「對於非主管或監督之事務，利
    用職權機會或身分圖私人不法之利益（原規定為圖利）者，處五年以上有期徒刑
    ，得併科新台幣三千萬元以下罰金」。本件被告己○○與丁○所犯對於非主管或
    監督之事務，利用身分圖利行為，其行為時係於八十五年九月間。依刑法第二條
    規定，行為後法律有變更者，適用裁判時之法律。但裁判前之法律有利於行為人
    者，適用最有利於行為人之法律。被告所犯上開貪污罪名，自應比較適用上開行
    為後，裁判前之法律，以最有利於行為人之行為時之修正前貪污治罪條例規定處
    斷。被告己○○雖非依法從事公務之人員，然依修正前之貪污治罪條例第三條「
    與前條人員共犯本條例之罪，依本條例處斷」，其就前揭圖利之事既與丁○有共
    同犯意聯絡及行為分擔，均為共同正犯，核其所為係犯修正前貪污治罪條例第六
    條第一項第四款對於非主管之事務利用身分圖利罪。公訴人雖認被告前揭收受圖
    利所得財物之事實，係犯貪污治罪第四條第一項第五款之違背職務之收受賄賂罪
    ，但查丁○係任職於聯工署設計組（即第二組），而本案之工程合約依約定聯工
    署雖有變更設計追繳浮編工程款之權利，但辦理變更設計，應由委辦單位或聯工
    署地區施工處提出後，由聯工署施工管制組（即第四組）承辦更變設計，如有追
    繳事項應由主計室或施工管制組辦理，均非丁○即原工程設計人與其所屬之聯工
    署設計組（第二組）之權責，此經証人即當時設計組之組長楊世昌、合約組組長
    （即第三組）李守金及承辦人張清厚等人，於國防部高等軍事法院八十八年則凱
    判字第０二二號被告丁○等人貪污等更審案件審理中証述明確，並有聯工署業務
    手冊與業務職掌劃分表可憑，此有國防部高等軍事法院八十八年則凱判字第０二
    二號被告丁○等人貪污等更審案件之判書一份附卷足証。是以，丁○既無此職務
    ，即無違背職務收受賄賂之行為可言。其所為應係犯同條例第六條第一項第四款
    對於非主管之事務利用身分圖利罪，起訴法條容有未洽應予更變。己○○為掩飾
    自己及丁○犯罪所得之五十萬元，而提供其中國信託商業銀行松山分行第000
    000000000帳戶作提示支票付款及供丙○○匯款之用，係犯洗錢防制法
    第九條第一項之洗錢罪。被告所犯二罪間，有方法結果之牽連關係，為牽連犯，
    應從一重處斷。被告己○○於八十七年四月七日北機組訊問時已坦承：「丁○為
    接受廠商贈與之金錢而以其中國信託商業銀行松山分行之帳戶進出，以防他人及
    其太太發覺，及對丁○如何囑咐其向甲○○拿錢時，已向其表明是甲○○轉達丙○○要給付之好處，且後來丙○○又匯了五十萬元至其帳內」等情不諱。其於偵
    查中接受訊問時亦坦承其知甲○○所交付之金錢是不正當的，怕留下紀錄，而甲○○竟簽發支票給付，才向丁○抱怨等語。應認其於偵查中已有自白共同圖利之
    犯行，應依修正前貪污治罪條例第八條後段減輕其刑。又被告己○○係丁○之女
    友，丁○係專業學養之工程官，本應潔身自受，其為圖謀不法利益，竟聯絡女友
    為此不法之行為，己○○以一女子在社會謀生，至難拒絕，屈從公務員丁○所言
    而罹法紀，情輕法重，犯罪情狀顯可憫恕，並依刑法第五十九條之規定減輕其刑
    ，並遞減之。爰審酌被告己○○與男友不思以正途謀利，共同利用公務員身分而
    圖不法之利益，有違官箴，但犯後尚知坦承犯行，且無犯罪前科素行良好，交友
    不慎而罹法紀等一切情狀，分別量處如主文所示之刑，並宣告褫奪公權，期間分
    別如主文所示。又被告己○○前未曾受有期徒刑以上刑之宣告，有台灣高雄地方
    法院檢察署刑案資料查註紀錄表一紙附卷足憑，因一時失慮，偶罹刑典，事後已
    坦承犯行，深具悔意，經此刑之宣告後，應知警惕而無再犯之虞，乙○因認暫不
    執行其刑為當，予以宣告緩刑，用啟自新。又被告共同圖利丁○之利益五十萬元
    ，依修正前貪污治罪條例第九條之規定，應追繳發還被害人丙○○，如全部或一
    部無法追繳時，以其財產抵償之。
貳、無罪部份
一、公訴意旨另以丙○○係設於高雄市苓雅區○○○路四十七號九樓之二新宏興營造
    股份有限公司之負責人，民國八十四年間，該公司承包聯勤總部工程署發包之海
    軍魚叉飛彈二期廠區新建工程，因該工程廠區建築工程由工程官丁○設計編列預
    算時，於混凝土、鋼筋、模板及鋼料等項目均有超編情形，嗣於招標後原聯工署
    署長戊○○派人重新核算，發現不符，其金額達新台幣一千一百二十一萬四千四
    百十元，詎丁○為原設計人，依原契約第十三條，聯工署得以隨時變更計畫及增
    減工程數量之權，來變更設計，嗣因其僅口頭向戊○○請示不用辦理後，竟違背
    其職務，未予辦理變更設計或簽報上級另循他法謀求國庫損失之減少。嗣丙○○
    知悉後，惟恐丁○再辦理減少工程預算變更設計，竟於民國八十五年九月間，透
    過已退伍，原丁○同事，為天力工程顧問有限公司（下稱天力公司）負責人之原
    聯工署第二組中校工程官甲○○在台北市聯勤總部東側門，向丁○表達丙○○欲
    以五十萬元行賄，以報答丁○不辦理減少該工程預算之恩。同年月廿六日下午，
    經甲○○通知丁○至其天力公司收取賄款，丁○即請知情之女友己○○前往天力
    公司收取，甲○○乃交付其簽發，面額二十五萬元，ＷＢ0000000號支票
    一紙，丁○與己○○為避他人追查，乃將該支票存入己○○在中國信託商業銀行
    松山分行第000000000000號帳號內提現。惟甲○○一直未再交付餘
    款，丁○乃於十一月間利用出差至高雄之機會與己○○至新宏興公司向丙○○表
    明尚有餘款未收取之意，丙○○即於同年十一月六日自新宏興公司之關係企業，
    永宜豐建設股份有限公司（下稱永宜豐公司）在高雄區中小企業銀行儲蓄部第0
    0000000號帳戶提款五十萬元後，以永宜豐公司名義匯款至己○○前開帳
    戶。丁○於收到該款後，即提領二十五萬元返還甲○○所墊付之上述賄款。因認
    被告丙○○犯有貪污治罪條例第十一條第二項、第一項之對於公務人員違背職務
    之行為交付賄賂罪云云。
二、按貪污治罪條例第十一條第一項或第二項之對於公務人員違背職務之行為交付賄
    賂罪，必須以有公務員犯對於違背職務之行為收受賄賂罪為其對行性之必要共犯
    ，苟無對行共犯即無從成立本罪。是以，本案被告丙○○犯罪之成立須以公務員
    丁○犯有對於違背職務之行為收受賄賂為必要條件。經查，丁○係任職於聯工署
    設計組（即第二組），而本案之工程合約依約定聯工署雖有變更設計追繳浮編工
    程款之權利，但辦理變更設計，應由委辦單位或聯工署地區施工處提出後，由聯
    工署施工管制組（即第四組）承辦變更設計，如有追繳事項應由主計室或施工管
    制組辦理，均非丁○即原工程設計人與其所屬之聯工署設計組（第二組）之權責
    ，此經証人即當時設計組之組長楊世昌、合約組組長（即第三組）李守金及承辦
    人張清厚等人，於國防部高等軍事法院八十八年則凱判字第０二二號被告丁○等
    人貪污等更審案件審理中証述明確，並有聯工署業務手冊與業務職掌劃分表可憑
    ，此有國防部高等軍事法院八十八年則凱判字第０二二號被告丁○等人貪污等更
    審案件之判決書一份附卷足証。是以，丁○既無此職務，即無違背職務收受賄賂
    之行為可言。丁○所為應係犯同條例第六條第一項第四款公務員對於非主管之事
    務利用身分圖利罪，而非該條例第四條第一項第五款之公務員對於違背職務之行
    收受賄賂罪，並經國防部高等軍事法院依此罪責判刑確定，有前揭判決書足憑。
    揆之前開所述貪污治罪條例第十一條第二項、第一項之對於公務人員違背職務之
    行為交付賄賂罪之成立要件，被告丙○○即無從構成貪污治罪條例第十一條第二
    項、第一項之對於公務人員違背職務之行為交付賄賂罪。至於被告丙○○是否與
    己○○、丁○等人共涉有公務員對於非主管之事務利用身分圖利罪，應由檢察另
    行偵辦。而公訴人所起訴被告對於公務人員違背職務之行為交付賄賂罪之事實與
    公務員對於非主管事務利用身分圖利罪之基本社會事實不同，尚不得變更法條審
    判。併此敘明。被告丙○○所為，即不能以對於公務員違背職務之行為交付賄賂
    罪相繩，其犯罪不能證明，自應為無罪判決之諭知。
據上論結，應依刑事訴訟法第二百九十九條第一項前段，第三百零一條第一項前段、
八十一年七月十七日修正公布之貪污治罪條例第三條、第六條第一項第四款、第九條
、第十六條，洗錢防制法第九條第一項，刑法第二條第一項、第十一條、第二十八條
、第五十五條、第五十九條、第七十條、第七十四條第一款、第三十七條第二項，判
決如主文。
中      華      民      國    八十九    年    一    月    二十五      日
                                      臺灣高雄地方法院刑事第七庭
                                          法  官  朱  中  和
右正本證明與原本無異。
如不服本判決，應於判決送達後十日內，向乙○提出上訴狀。
                                          書記官  邱  靜  銘
中      華      民      國    八十九    年    一    月    二十八      日
修正前貪污治罪條例第六條第一項第四款
有左列行為之一者，處五年以上有期徒刑，得併科三萬元以下罰金：
一、意圖得利，抑留不發職務上應發之財物者。
二、募集款項或徵用火地、民伕、財物，從中舞弊者。
三、對於主管或監督之事務，直接或間接圖利者。
四、對於非主管或監督之事務，利用職權機會或身分圖利者。


司法院資訊處製作；財團法人民間司法改革基金會備份。
